【裁判字號】    97,台上,6171
【裁判日期】    971128
【裁判案由】    違反貪污治罪條例
【裁判全文】
最高法院刑事判決            九十七年度台上字第六一七一號
上  訴  人  甲○○
選任辯護人  高進發律師
上列上訴人因違反貪污治罪條例案件，不服台灣高等法院中華民
國九十六年九月四日第二審更審判決（九十六年度上更(二)字第四
二五號，起訴案號：台灣桃園地方法院檢察署八十七年度偵字第
七四三一、一二０五七號），提起上訴，本院判決如下：
    主  文
上訴駁回。
    理  由
按刑事訴訟法第三百七十七條規定：上訴於第三審法院，非以判
決違背法令為理由，不得為之。是提起第三審上訴，應以原判決
違背法令為理由，係屬法定要件，如果上訴理由書狀並未依據卷
內訴訟資料，具體指摘原判決不適用何種法則或如何適用不當，
或所指摘原判決違法情事，顯與法律規定得為第三審上訴理由之
違法情形，不相適合時，均應認其上訴為違背法律上之程式，予
以駁回。本件原審經審理結果，認為上訴人甲○○任職桃園縣政
府警察局保安隊警員時，侵占非公用私有財物犯行罪證明確，因
而撤銷第一審該部分之科刑判決，改判依修正前貪污治罪條例之
規定，論上訴人以依據法令從事公務之人員，侵占職務上持有之
非公用私有財物罪，處有期徒刑伍年陸月，並為相關從刑之諭知
。已詳敘調查、取捨證據之結果及憑以認定犯罪事實之心證理由
。並就上訴人否認犯行之供詞及所辯各節認非可採，詳加指駁。
從形式上觀察，原判決並無足以影響判決結果之違法情形存在。
上訴意旨略以：(一)、原判決認定上訴人侵占之ＢＭＷ牌小客車（
下稱系爭小客車）為上訴人向曾慶仁（已）所購得，至民國八
十七年間案發時止，從未更換音響，此可經原審法院勘驗系爭小
客車得知，原判決認上訴人可能因更換音響持有音響密碼等情，
即有認定事實不憑證據之違法。(二)、上訴人係於第一審審理時，
始記起購車當時係由證人呂金山陪同前往取車，並經第一審法院
調閱呂金山口卡片始確認呂金山其人，經法院傳喚其到庭作證，
原判決未斟酌上開情形，即認上訴人與呂金山有勾串之虞，不採
信呂金山之證述，採證違法；又依證人呂金山於第一審之供述、
上訴人之子出生證明、戶口名簿及取車地點照片等證據資料，足
證呂金山所述俱屬實在，堪認系爭小客車為上訴人所購買，惟原
判決對上開有利於上訴人之主張，不予採納，復未說明不予採納
之理由，有理由不備之違法。另原判決認定曾慶仁不可能在ＢＭ
Ｗ公司門口交付水貨（指未經代理商正式進口之貨品）進口車予
上訴人，惟曾慶仁是否為ＢＭＷ公司職員、ＢＭＷ公司有無出售
水貨進口車等情，尚有疑義，自應傳喚證人呂金山，或向ＢＭＷ
公司查詢，惟原審不察，即遽不採信證人呂金山之證述，併有應
於審判期日調查之證據而未予調查之違法。(三)、上訴人於八十七
年六月二十二日提出自白書，足見上訴人於同年月十九日接受法
務部調查局（下稱調查局）詢問時，尚未供述購車事實，則上訴
人之配偶古依鳳自不可能知悉上訴人已改稱向曾慶仁買車之事，
亦無可能與上訴人勾串。且上訴人與證人即上訴人之連襟范茗翔
、上訴人之堂姊呂依真二人串供在先，自不可能另與古依鳳約定
於范茗翔、呂依真坦承串供後，隨即改稱上訴人向他人購車之事
，原判決所為認定與上開自白書之內容不符，有違自由心證及論
理、經驗等法則。另依證人古依鳳於第一審偵、審中之供述，足
證上訴人確有向曾慶仁買車，此並經上訴人於原審予以主張，惟
原判決對此未予採取，亦未說明未予採取之理由，有理由不備之
違法。(四)、系爭小客車原廠使用手冊第七十頁所載之緊急解除密
碼程序，與證人王錦寶（係代理ＢＭＷ牌汽車之汎德股份有限公
司＜下稱汎德公司＞業務員）所述者不符，應有再予調查之必要
，且依使用手冊內容所述，與上訴人於原審更一審所稱接上電瓶
通電再輸入密碼，再以鑰匙插入鑰匙孔才能發動引擎等語相符，
又依證人即警員（係上訴人同事）林忠義於第一審所證，林忠義
有將隨身鑰匙插入而轉不動等情，此並可經由傳訊證人王錦寶、
林忠義以資證明上訴人及證人林忠義於調查中之陳述不足採信。
另依證人林忠義於原審上訴審係經法官提示，始針對行車手冊第
四十六頁上之記號表示「那不是音響的按鍵」，無法證明上訴人
與林忠義間有勾串之虞，原判決未予詳查，即為不利上訴人之認
定，俱與自由心證及論理法則有違，並有應於審判期日調查之證
據而未予調查之違法。(五)、證人即上訴人之父呂秋永於第一審之
供述，前後並無矛盾之處，又關於呂秋永有無打電話予上訴人部
分，依證人林忠義證述於查扣系爭汽車時，呂秋永有在場即足證
明，原審法院倘就此仍有疑義，應再傳喚呂秋永詳查，惟原審未
予傳喚即逕予認定，有違證據法則，亦有應於審判期日調查之證
據而未予調查之違法。又證人即警員楊樹瀛、林忠義均稱其等在
調查及偵查中，未經訊以是否因上訴人要回家一趟始前往上訴人
住家附近，故未答以係因他人報案而前往該處之事，應非屬證言
不實，倘原審就此仍有疑義，應再傳喚上開二人予以詳查，惟原
判決未再予調查，即有應於審判期日調查之證據而未予調查之違
法。(六)、證人張雲海為本案告發人，其欲與上訴人之配偶古依鳳
繼續交往，而告發本案，其有意陷害上訴人，所為證言自不足採
信，原判決不察，依證人張雲海之供述而為不利於上訴人之認定
，有理由不備及應於審判期日調查之證據而未予調查之違法。(七)
、上訴人曾於原審辯稱：伊要求曾慶仁儘速辦理系爭小客車所有
權過戶手續時，因伊拒絕曾慶仁要求給付尾款，曾慶仁即失聯，
伊不及向曾慶仁索取買賣契約及收取收據等資料，且或因系爭小
客車來源不明，曾慶仁並未告知伊如何取得該車，亦未告知曾妻
林芬芳及管區警員廖長興，故不得以林芬芳、廖長興二人不知情
，即認曾慶仁未曾持有系爭小客車等情，惟原判決對上訴人上開
主張，未予採納，復未說明未予採納之理由，有判決不備理由之
違法等語。惟查：(一)、證人已由法官合法訊問，且於訊問時予當
事人詰問之機會，其陳述明確別無訊問之必要者，不得再行傳喚
，刑事訴訟法第一百九十六條定有明文。證人呂金山業於第一審
及原審更一審（見第一審卷第二宗第二一一至二一二、二一七頁
，原審更一卷第一五四至一五六、一六一頁）；證人王錦寶於原
審上訴審（見原審上訴卷第一宗第一０三至一０七、一一０頁）
；證人林忠義於第一審及原審上訴、更一審（見第一審卷第一宗
第九十六至九十八、一一二頁，原審上訴審卷第一宗第二三八至
二四二、二四五頁，原審更一卷第一五七至一六０頁）；證人楊
樹瀛於第一審（見該卷第一宗第六十六頁背面至第六十八頁背面
、第七十頁）；證人張雲海（後改名張靖海）於第一審（見該卷
第四宗第七十八至九十、九十二頁）分別具結證述甚詳，並由上
訴人及其選任辯護人進行詰問程序。另上訴人之父呂秋永亦於偵
查及第一審到庭供述詳細（見偵字第七四三一號卷第一七六頁，
第一審卷第四宗第九十八至一０二頁），均有相關案卷可稽。原
審未再傳訊，依上開規定並不違法。上訴意旨任意爭執，自非適
法之第三審上訴理由。(二)、採證認事，乃事實審法院之職權，其
對證據證明力之判斷，如未違背經驗法則或論理法則，復已敘述
其憑以判斷之心證理由，即不能任意指為違法。原判決綜核上訴
人於調查人員詢問時曾承認與證人即警員吳金展等同僚，於原判
決所載時間、地點查扣系爭無車號之白色ＢＭＷ自用小客車後，
由其將車開回自行使用等情，證人即查獲系爭小客車之警員吳金
展、林忠義、楊樹瀛於調查局、偵查中所證查獲情形，證人即本
件檢舉人張雲海於調查局所證上訴人告知系爭小客車之來源，證
人即汎德公司職員王錦寶證述系爭小客車之原廠鎖匙、旅程電腦
密碼及音響密碼使用情形等證據資料，憑以認定上訴人有侵占職
務上持有之系爭小客車犯行之論據，而以上訴人所辯均為卸責之
詞，殊無足取，於理由內依憑調查所得之證據，詳加指駁；並說
明：(1)證人林忠義、楊樹瀛、吳金展於調查局、偵查時均未曾提
及渠等係受上訴人父親之邀共同前往、及上訴人在發動系爭小客
車時，曾按類似密碼之按鍵等情。甚且，證人林忠義於調查局時
已證稱：伊已經忘記究係伊還是上訴人設法以接線方式啟動車子
等語，卻反能在第一審證述系爭汽車係上訴人至後車箱接電瓶頭
通電，並在音響下方按數字啟動；於原審法院上訴審更鉅細靡遺
指係按行車手冊第四十六頁上面的記號，不是音響的按鍵云云，
殊悖於常情。又證人林忠義於第一審之後之證詞，隨上訴人之辯
解而有所更易，自有勾串之虞。證人林忠義、楊樹瀛、吳金展於
審理中所證，與其等於調查局、偵查中所證明顯不同，均係事後
迴護上訴人之詞，自非可採。(2)又證人張雲海於調查局應詢時所
證，雖非目睹上訴人如何取得該車，而係據上訴人告知該車來源
，就車輛取得之原因本身並非親身見聞之證人，然親自耳聞上訴
人所述，該情形與前揭證人林忠義、楊樹瀛、吳金展於調查局所
證述相互印證，並無不合，顯見證人張雲海確係在警員林忠義、
楊樹瀛、吳金展至調查局證述之前，即因上訴人告知乃知悉上情
，適足作為上訴人侵占上開車輛之佐證。至證人張雲海於第一審
審理時推稱忘記上訴人有無告訴其車子之來源云云，尚不足為上
訴人有利之認定。(3)證人呂金山雖於第一審證稱：與上訴人一同
前往在桃園縣中壢市漁市場對面ＢＭＷ公司門口，購買系爭小客
車云云。然參諸上訴人在偵查中多方辯解，卻始終未提出呂金山
其人，甚至於調查局時供稱：「我係將我放在家中個人私房錢（
新台幣）十八萬元現金當面交給曾慶仁，故未有任何資料或任何
人可證明我曾把錢交給他，我亦從未向家人及朋友說過向曾慶仁
買車乙事，故亦沒有人可證明我確有向曾慶仁買車」等語，其竟
於第一審突然稱呂金山陪同取車之說，已難遽信。證人呂金山所
證尚不足為有利於上訴人之認定。所為論斷，核無違反客觀存在
之證據法則。上訴意旨任意指摘原判決有理由不備、矛盾及採證
違背證據法則、不適用法則之違法云云，自非適法之第三審上訴
理由。(三)、刑事訴訟法第一百六十三條規定揭櫫當事人調查證據
主導權之大原則，法院於當事人主導之證據調查完畢後，認為事
實未臻明瞭仍有待釐清時，始得斟酌具體個案之情形，予以裁量
是否補充介入調查。證據如與發見真實不具關連性者，法院未為
無益之調查，即不能指為有應調查而不予調查之違法。經查，原
判決已引用證人即查獲系爭小客車之警員吳金展所證，認定系爭
小客車並非代理ＢＭＷ牌汽車之汎德公司所進口之原廠車，而係
水貨車等情，上訴人對此亦不爭執，詳加說明其理由。且上訴人
於原審並未聲請傳訊證人呂金山，或向ＢＭＷ（汎德）公司查詢
曾慶仁是否為該公司職員、該公司有無出售水貨進口車等情，則
原審未依職權傳訊或函查，仍於原判決認定系爭小客車並非上訴
人所購買，其侵占該車之論證不生影響。又原判決引用證人即汎
德公司職員王錦寶所證及相關資料，說明系爭小客車之旅程電腦
（行車電腦）密碼如果忘記，將電瓶接頭拔掉，讓車子密碼倒數
就可以解除並發動，以及上訴人縱持有原廠鎖匙，以及知悉系爭
小客車音響之密碼，亦不能證明該車是其購買之理由甚詳；且上
訴人於原審亦未聲請再傳訊證人王錦寶，或勘驗系爭小客車，原
審未依職權再為傳訊或勘驗，仍不足以動搖原判決之論證基礎。
此均屬法院調查證據裁量權之適法行使，究與應於審判期日調查
之證據而未予調查之違法情形有別，仍非合法之第三審上訴理由
。(四)、所謂對於被告有利之證據不予採納者，應說明其理由，係
指該項證據倘予採納，能予推翻原判決所確認之事實，而得據以
為有利於被告之認定者而言。如非此項有利於被告之證據，縱未
於判決內說明其不足採納之理由，因本不屬於上開範圍，雖其訴
訟程序有所違誤，但仍應受刑事訴訟法第三百八十條之限制，不
得據以為第三審上訴之適法理由。上訴人於原審上訴審審理中雖
提出其子呂冠葦之出生證明、戶口名簿及照片以證明證人呂金山
所證系爭小客車係上訴人所購買為實情。然依其所提內容，究仍
屬否認犯罪之辯解而已，並非有利上訴人之別一證據。原判決既
已論敘說明上訴人所辯系爭小客車係其向曾慶仁所購買，交車當
天由呂金山陪同之辯詞為不可採取之理由，則其雖未另就上開證
據並非屬於對上訴人有利之證據特別加以說明，但此單純訴訟程
序上之簡略，並非理由不備，對判決本旨不生任何影響，自不得
執為適法之第三審上訴理由。(五)、其餘上訴意旨，經核係置原判
決所為明白論斷於不顧，仍持已為原判決指駁之陳詞再事爭辯，
及對於事實審法院取捨證據與自由判斷證據證明力之職權行使，
並就與判決本旨無關之枝節事項，徒以自己之說詞，任意指摘，
難認已符合首揭法定之第三審上訴要件。其上訴違背法律上之程
式，應予駁回。
據上論結，應依刑事訴訟法第三百九十五條前段，判決如主文。
中    華    民    國  九十七  年    十一  月  二十八  日
                      最高法院刑事第十庭
                          審判長法官  邵  燕  玲
                                法官  李  伯  道
                                法官  孫  增  同
                                法官  李  英  勇
                                法官  許  錦  印
      本件正本證明與原本無異
                                      書  記  官
中    華    民    國  九十七  年   十二   月    五    日
                                                      v


司法院資訊處製作；財團法人民間司法改革基金會備份。
